Inventaris van het archief van de Hogere Krijgsschool en voorgangers, 1868-1940
Nationaal Archief, Den Haag
Vooral werd aandacht besteed aan de "afwerking" der aanwezige "Indische" officieren. In het begin van 1918 werd als tijdelijke maatregel in Bandoeng een leergang H.K.S. geopend onder de toenmalige luitenant-kolonel van de generale staf J.C. Pabst. Begin december werd een aanvang gemaakt met een tweede jaar. Op 1 maart 1919 kon echter de tijdelijke leergang te Bandoeng worden opgeheven omdat het gebruikelijke onderwijs in Nederland kon worden hervat. Het werd in 's-Gravenhage weer een cursus van drie jaar. Inmiddels was op 1 november 1918 een zelfstandige, doch nauw met de H.K.S. verbonden hogere marine krijgsschool opgericht (officieel pas bij K.B. van 7 januari 1921). Op 1 april 1925 viel de inspecteur militair onderwijs aan de bezuinigingswoede ten offer; de H.K.S. kwam nu tot 7 december 1927 rechtstreeks onder de minister te ressorteren, na dien onder de chef generale staf. Vermeldenswaard is dat bij koninklijk besluit van 2 november 1925 een onderscheidingsteken generale staf of intendance werd ingevoerd, te dragen door degenen die de geschiktheid hadden verworven voor het betrokken dienstvak (de gouden zon!).
Om toegelaten te worden tot de opleiding tot stafofficier in Nederland moesten de "Indische" officieren vijf jaar als officier gediend hebben, waarvan vier in Indië, en een toelatingsexamen te Bandoeng hebben afgelegd. In de jaren rondom de eerste wereldoorlog werden ongeveer tien plaatsen voor de krijgskundige cursus en zes voor de intendance voor "Indische" officieren gereserveerd. De geslaagden werden, na afloop van de krijgskundige cursus bij terugkeer in Indië bij de troep gedetacheerd, de infanteristen bij de bergartillerie, de overigen bij de infanterie.
De geslaagden, werden na afloop van de intendance cursus in Nederland gedetacheerd bij de rijks hogere land-, tuin- en bosbouwschool te Wageningen (landbouwhogeschool), de Nederlandse school voor nijverheid en handel te Enschede en het centraal magazijn voor militaire kleding en uitrusting te Amsterdam en in Indië als regel bij de intendance.
1928 was een belangrijk jaar. Bij koninklijk besluit van 10 augustus 1928 no. 17 werd m.i.v. 1 september het ministerie van Oorlog samengevoegd met dat van Marine tot het ministerie van Defensie. De tweede belangrijke gebeurtenis is de viering geweest van het zestig jarig bestaan van de H.K.S. tegelijkertijd met die van het tien jarig bestaan van de hogere marine krijgsschool.
Men vierde het zestig jarig bestaan omdat de herdenking van het gouden jubileum tijdens de eerste wereldoorlog had plaatsgevonden. Op 27 april 1928 werd er een receptie gehouden in hotel "De twee steden". Eerst hielden de luitenant-generaal b.d.M.C.v.d.Hoog, vóór en tijdens de mobilisatie directeur der school,en de gepensioneerde luitenant-generaal F.de Bas redevoeringen. De oude heer de Bas, de enige overlevende der scholieren van 1868, had zich in ceremonieel tenue gekleed. Onder de aanwezigen bevonden zich minister Lambooy, generaal Snijders, luitenant-generaal van der Palm en de chef marinestaf, schout bij nacht mr.J.C.Jager, alsmede de commandant-veldleger: luitenant-generaal Muller Massis. De meeste aanwezigen waren vergezeld van hun dames. Tijdens de receptie werd o.a. nog het woord gevoerd door de chef generale staf, door de minister van Oorlog en door luitenant-generaal b.d. Van Terwisga. Als opdracht aan de jongeren om op de door de ouderen ingeslagen weg voort te gaan bood de laatste de directeur als herdenkingsstuk een tegeltableau aan, alsmede een album met handtekeningen. De toenmalige kolonel P.J.van Munnekrede dankte in zijn kwaliteit van directeur. Hij ontving na afloop uit handen van minister Lambooy de versierselen van het ridderkruis in de Orde van de Nederlandse Leeuw. Schout-bij-nacht Surie werd bevorderd tot vice-admiraal; professor mr.dr.J.Eigeman ontving het officierskruis in de orde van Oranje Nassau.
De volgende dag was het 's-morgens reünie in het gebouw van de krijgsschool aan de Nieuwe Uitleg. De brigade grenadiers en jagers met de koninklijke militaire kapel defileerde er langs de autoriteiten en de reünisten met hun dames. Het defile werd afgenomen door de beide directeuren en de commandant van het veldleger. Minister Lambooy was er met zijn beide adjudanten aanwezig. Een reüniediner in de Dierentuin besloot de feestelijkheden in en om de school.
Groots moet de gala-avond op de 27ste april in Seinpost zijn geweest. Alle leden van de koninklijke familie gaven er acte de présence, alsmede de minister van Oorlog en zeer vele andere autoriteiten. De vele schitterende uniformen maakten deze gebeurtenis voor 's-Gravenhage tot een uniek schouwspel. Na afloop van de voorstelling was er bal met souper. De kolonel van Munnekrede en de directeur van de hogere marine krijgsschool, kapitein luitenant-ter zee Van Reede namen de honneurs waar. Veel succes oogstten achttien, o.l.v. de reserve-majoor der infanterie Albert Vogel, ingestudeerde tableaux vivants, waarvan de ontwerpen getekend waren door de reserve eerste luitenant der grenadiers H.F.D.Oxenaar.
Dat, ter herinnering aan de mobilisatie 1914-1918 werd aanleiding tot een machtige ovatie aan de in de zaal aanwezige generaal Snijders in wie men tevens de generale staf huldigde. Toen de koningin vertrok wendde zij zich speciaal tot de oud-opperbevelhebber, bood hem haar hand en sprak hem hartelijk toe. Ook de koningin-moeder Emma en prins Hendrik betuigden Snijders hun erkentelijkheid. De prins blééf, om mee aan te zitten aan het rijke souper. In het feestprogramma van de avond waren portretten opgenomen van alle gewezen directeuren van de krijgsschool. T.g.v. deze herdenking werd onder auspiciën van de vereniging ter beoefening van de krijgswetenschap een door de vorige directeur, W.E.van Dam van Isselt, geschreven werkje uitgegeven: "Zestig jaren hoger militair onderwijs". Hem werd hiervoor tijdens de receptie op 27 april speciale hulde gebracht. Tijdens de reünie in de ochtend van de 28ste april bood een comité van leerlingen en oud-leerlingen de directeur Van Munnekrede, een fraaie klok aan voor zijn kamer, alsmede een grote foto van het schoolgebouw met daarvóór alle leraren en leerlingen.
De H.K.S. werd achtereenvolgens geleid door de kundige luitenant-kolonel later kolonel H.A.F.G. van Ermel Scherer en door de doortastende luitenant-kolonel later kolonel J.Th.Jhr.Alting von Geusau. Nog steeds klaagden ook deze directeuren over de slechte toeloop. Noch de invoering van een onderscheidingsteken generale staf of intendance (bij K.B. van 2 november 1925), nòch de regeling van de vóórbevordering (K.B. van 10 januari 1927) heeft deze toeloop kunnen vergroten. En dat ondanks het feit dat 's-Gravenhage toch te allen tijde een grote trekpleister is geweest. Onder hen die zich aanboden waren er dikwijls die het om redenen anders dan lust tot studie deden, noch omdat zij er krachtens hun aanleg voor waren bestemd; zo werd het leerlingenmateriaal er niet beter op. Van Ermel Scherer zocht naar verbeteringen; hij wilde de leerlingen die de cursus hadden doorlopen zekere rechten geven. Doch Seyffardt dacht daar anders over; volgens hem bood de bevorderingswet voldoende mogelijkheden om voor de hogere bevelsvoering geschikte krachten tijdig naar voren te brengen. Ook voorstellen van Alting von Geusau stuitten af op de onwil van de chef generale staf. Seyffardt en de minister noemden het een voorrecht aan de H.K.S. te mogen studeren; daarvoor moesten géén extra voordelen als beloning nodig zijn! Alting von Geusau gaf zijn pogingen echter niet op; een oplossing is pas tot stand gekomen in de tijd toen generaal Reijnders chef generale staf was en luitenant-kolonel Van Alphen directeur der H.K.S.
Onder het beleid van generaal-majoor Reijnders chef generale staf worden enige belangrijke beslissingen genomen t.a.v. de dienst bij de H.K.S. De directeur Alting von Geusau vond misschien bij Reijnders een williger oor dan bij Seyffardt, doch tot een oplossing zijn deze twee toch niet kunnen komen. Dát geschiedde pas toen Von Geusau's opvolger, de luitenant-kolonel Van Alphen, directeur van de H.K.S. was geworden. Door mondeling contact tussen Reijnders en Van Alphen verkreeg men resultaat. Het toelatingsexamen werd afgeschaft. De cursus bleef drie jaar duren. Er kwam, voorafgaande aan die drie jaar, een opleidingscursus, te houden gedurende de maanden mei t/m september. Op 16 december 1936 werd dit voorstel de minister (Colijn ad interim) aangeboden. Bij ministeriële beschikking (Van Dijk) van 15 juni 1938 pas wordt e.e.a. officieel. De eerste voorbereidende cursus werd toen gehouden van 1 augustus t/m oktober 1938.
Dat het een verbetering was blijkt wel uit de cijfers: het eerste, volgens de nieuwe methode tot stand gekomen, jongste studiejaar van de krijgskundige studiën hier te lande omvatte negentien leerlingen; het tweede studiejaar bestond toen uit zes en het derde studiejaar uit vijf leerlingen. Eindelijk had men ingezien dat het stugge vasthouden aan het toelatingsexamen jaren lang de grote rem was geweest bij de aanmelding voor de krijgsschool. Wat men evenwel óók inziet is het feit dat men over een tekort aan stafofficieren beschikt. Vandaar dat Reijnders, Van Alphen en minister van Dijk zich beraden over de tijdelijk instelling van een snéllere opleiding. Het dreigend buitenlands gevaar maakt dit nodig. Zo kwam men tot een twee jarige cursus. Er aan vooraf zou een voorbereidende cursus van drie maanden gaan. De tijd van de theoretische cursus werd verlengd tot zeven maanden per jaar. Het aantal lessen per week werd uitgebreid tot ca. drie en dertig. Dit alles werd nog in 1938 ingevoerd, doch met de uitdrukkelijke bepaling van de minister van Defensie dat hij zo spoedig mogelijk weer tot het beproefde stelsel van een driejarige cursus wenste terug te keren. Helaas, lang heeft de school niet op deze wijze kunnen werken; op 25 augustus 1939 werd ze tijdelijk gesloten.
Op 2 mei 1938 heeft luitenant-generaal Reijnders te zamen met luitenant-kolonel Van Alphen alsmede met zeer vele leerlingen en oud-leerlingen het feit herdacht van het zeventig jarig bestaan van de H.K.S., alsmede dat van het twintig jarig bestaan van de hogere marine krijgsschool.
Op 1 mei 1946 hervatte de H.K.S. haar werkzaamheden.
Tijdens de tweede wereldoorlog was er in Nederland uiteraard geen sprake geweest van hoger militair onderwijs. Wèl in Nederlands-Indië waar in 1940 in Bandoeng een K.M.A. en een H.K.S. werden opgericht. Maar beide inrichtingen moesten t.g.v. de oorlogsomstandigheden in 1941 al weer worden geliquideerd. Een groot deel van de leerlingen van het oudste jaar van de H.K.S. verwierf later het stafbrevet: van het jongste studiejaar (de "nippers"; zij hadden slechts even aan de beker van de militaire wetenschap mogen nippen) konden enkelen zes jaar later de studie in Nederland weer opnemen. Dáár heropende de H.K.S. haar poorten in huize "Oud Clingendael" te Wassenaar. Het gebouw aan de Nieuwe Uitleg was op 3 maart 1945 verwoest.
Geschiedenis van het archiefbeheer
Het allereerste begin van het archief werd te Haarlem gevormd. Volgens het jaarverslag 1875-1876 (inv.no. 46) en de inventarisnummers 11 en 12 was het archief gehuisvest op de bovenverdieping van het gouvernementsgebouw te Breda waar het bureau van de directeur tevens diende voor de berging van het archief en de bibliotheek en vanwaar het in 1878 (inv.no. 80) naar 's-Gravenhage werd overgebracht. Van 1 oktober 1878 tot 10 januari 1896 (inv.no. 162) bevond het archief zich aan het Noordeinde op de plaats waar zich nu het koninklijk huisarchief bevindt en van 10 januari 1896 tot 25 augustus 1939 in de directeurswoning van de geschutgieterij aan de Nieuwe Uitleg 1 beiden te 's-Gravenhage.
Zie: Gedenkboek van de Nederlandse Generale Staf: "1814-11 maart-1964. Honderdvijftig jaar Generale Staf", 's-Gravenhage 1964. Inventaris der stafschool, krijgsschool voor officieren en hogere krijgsschool 's-Gravenhage, pag. 1.
. Per de laatstgenoemde datum werd de hogere krijgsschool tijdelijk gesloten. Deze "tijdelijke" sluiting zou tot 1 mei 1946 duren. Dit laatste gebouw werd op 3 maart 1945 geheel verwoest door oorlogshandelingen.
Volgens overdrachtsbewijs P.V. 103A/'56 werden in 1956 16 dozen gemerkt GGO-GG11 en AA1-AA4, lopende van 1868-1928 met in totaal 1,80 str.m. afgevoerd naar het hulpdepot van het algemeen rijksarchief te Schaarsbergen alwaar door de heer J.C. van Aartrijk een plaatsingslijst werd vervaardigd waarbij de archivalia de omslagnummers 1-34 (excl.15) verkregen. Deze plaatsingslijst is opgenomen in de inventaris onder de titel "militair onderwijs 1824-1928", geplaatst in de bibliotheek van het centraal archievendepot van het ministerie van defensie onder no. 42.
Na de oorlog bevond het archief zich in de Wittepoortkazerne te Leiden die o.a. diende als archiefbewaarplaats van de koninklijke landmacht. Bij de opheffing van het archief KL werd het gedeelte 1928-1940, van het archief der hogere krijgsschool per 1 juni 1961 overgebracht naar het per die datum opgerichte centraal archievendepot van het ministerie van defensie aan de Breedstraat 108 te 's-Gravenhage. Er was inmiddels (vóór 1956) "een inventaris" gemaakt met het c.a.d. no. 16 waarbij de stukken met GG, PP en AA werden aangeduid. In de periode tussen 31 januari en 16 maart 1979 verhuisde het archief naar de 2e v.d.Kunstraat no. 19. Het archief van de hogere krijgsschool bestond hierbij uit 15 dozen. Blijkens aanduidingen in inventaris no. 16 werd dit deel 2 maal bewerkt en werden er stukken vernietigd zonder dat er p.v.'s van vernietiging gemaakt werden.
Op 28 februari 1984 werden eerst 11 dozen, de oorspronkelijke GG O-GG 11 of omslagnummers 12-34 (excl.15) ontvangen, waarna tenslotte op 21 maart nog eens 6 dozen, de oorspronkelijke AA 1-AA 4, omslagnummers 1-11 met code 1.0. werden afgeleverd.
Vanaf 21 maart 1984 bevond het volledige en herenigde te bewerken archief zich bij het centraal archievendepot van het ministerie van defensie.
De verwerving van het archief
Het archief is krachtens bepalingen van de Archiefwet overgebracht.
Inhoud en structuur van het archief
2.13
Aanwijzingen voor de gebruiker
Openbaarheidsbeperkingen
Volledig openbaar.
Materiële beperkingen
Aanvraaginstructie
Openbare archiefstukken kunnen online worden aangevraagd en gereserveerd. U kunt dit ook via de terminals in de studiezaal van het Nationaal Archief doen. Om te kunnen reserveren dient u de volgende stappen te volgen:
U maakt een profiel aan op www.gahetna.nl, en logt vervolgens in
Via de archiefinventaris (alleen de beschrijvingen met rode nummers) selecteert u het gewenste archiefstuk door op de knop 'Reserveren' te klikken
In het volgende scherm geeft u aan op welke dag u het archiefstuk wilt inzien
Indien u zich bevindt in de studiezaal en een tafelnummer heeft ontvangen kunt u dit nummer vermelden. Als u geen tafelnummer heeft kunt u tafelnummer 777 laten staan
Vervolgens bevestigt u uw reservering door deze te versturen.
Verwant materiaal
Beschikbaarheid van kopieën
Afgescheiden archiefmateriaal
Afgescheiden van aan het archief vreemde bestanddelen
Twee agenda's van ingekomen en minuten van uitgegane stukken behorende tot het archief van de inspecteur militair onderwijs, 1913-1916.
Een beknopt verslag betreffende "internering" van belligerente strijdkrachten, 1914-1918. 129 pagina's, 20.5 x 32,5 cm., getypt en ongedateerd, dat toegevoegd werd aan de bibliotheek van het centraal archievendepot van het ministerie van defensie.
Twee stukken van de gouverneur-generaal van Nederlands-Indië gedateerd 9 juli 1925 no's 498/20 en 499/21 gericht aan de minister van koloniën ontvangen onder exhibita d.d. 11 aug. 1925 no's 44 en 45 nader 20 aug. 1925 no. 32.
Een circulaire d.d. 22 maart 1877 Litt. T 7 werd toegevoegd aan het archief van het ministerie van oorlog.
Het bij "De verantwoording van de inventarisatie" genoemde archiefbestanddeel C: 13 dozen die toegevoegd werden aan het archief van de generale staf, 1896-1913 en 1919-1929 met stukken uit 1931 en 1939.
Publicaties
Gedenkboek van de Nederlandse Generale Staf: 1814-11 maart-1964 "Hondervijftig jaar Generale Staf, 's-Gravenhage, 1964." Uitgegeven in opdracht van de chef van de generale staf onder auspiciën van de sectie Krijgsgeschiedenis en Ceremonieël van het Hoofdkwartier van de Koninklijk Landmacht.
Legerorders 1918 (inv.no. 214), 1919,1920,1924 en 1933 (inv.no.348)
Recueil Militair 1883 en 1890.
H. Ringoir, Bijdragen van de sectie Militaire Geschiedenis, "Nederlandse generaals van 1568 tot 1940", 's-Gravenhage, 1981.
P. Douglas, "Inventaris van het archief van de Hoofdintendant" 1881-1941, 's-Gravenhage, 1982.
Bijlagen
1. Namenlijst van directeuren der diverse opeenvolgende scholen, per tijdvak.
1. School tot voorlopige opleiding van stafofficieren van 1 mei tot 8 augustus 1868 te Haarlem
1. maj. G.S. J. Schuurman 1 mei-8 augustus 1868
2. Stafschool. van 1 november 1868 tot 28 juli 1875 te Breda
2. maj. G.S. J.M. van der Star 1 november 1868-5 november 1873 e.o. 17 september 1874
3. maj. G.S. jhr. J.C.C. den Beer Poortugael 5 november 1873-28 juli 1875 wnd. 5 november 1873 tot 17 september 1874
3. Krijgsschool voor officieren van 28 juli 1875 tot 14 maart 1878 te Breda
3. maj. G.S. jhr. J.C.C. der Beer Poortugael 28 juli 1875-26 november 1876
4. maj. G. S. J.N.A. Baron Taets van Amerongen 26 november 1876-14 maart 1878
4. IIe afdeling der Krijgsschool voor officieren van 1 oktober 1878 tot 1 november 1891 te 's-Gravenhage
5. maj. G.S. K. Eland 1 oktober 1878-1 oktober 1891
5. Hogere Krijgsschool van 1 november 1891 tot 25 augustus 1939 te 's-Gravenhage
6. lt.kol. G.S. W. Rooseboom 1 oktober 1891 tot 31 maart 1894
7. lt.kol. G.S. M.H.J. Plantenga 31 maart 1894 tot 15 mei 1897
8. lt.kol. G.S. H.P. Staal 15 mei 1897 tot 9 november 1900
9. lt.kol. G.S. W. Cool 9 november 1900 tot 1 oktober 1907
10. kol. G.S. H.L. van Oordt 1 oktober 1907 tot 1 november 1912
11. kol. G.S. M.C. van der Hoog 1 november 1912 tot 4 augustus 1917
12. kol. G. S. J. L. ten Bosch 4 augustus 1917 tot 1 augustus 1920
13. kol. G.S. W.E. van Dam van Isselt 1 augustus 1920 tot 1 mei 1925
14. kol. G.S. P.J. van Munnekrede 1 mei 1925 tot 1 augustus 1928
15. kol. G.S. H.A.F.G. van Ermel Scherer 1 augustus 1928 tot 1 november 1932
16. kol. G.S. Jhr. J.Th.Alting von Geusau 1 november 1932 tot 1 november 1936
17. kol. G.S. M.W.L. van Alphen 1 november 1936 tot 25 augustus 1939
2. Alphabetische naamlijst van de leraren der Stafschool, Krijgsschool voor officieren en Hogere Krijgsschool 1868-1939
1. prof.(1918) Aberson, J.H. 7 L 1891-1925?
2. kapt.int. Albada, R.E.W. van 7,25, 28 I 1908-1910
3. kapt. Alting von Geusau, Jhr.C.A.A. 2,12, 13 1902-1905
4. kapt. Alting von Geusau, Jhr.J .Th. 2,12, 13 254 1919-1927
kol. Alting von Geusau, Jhr.J .Th. 1 1932-1936
5. ritm. Alphen, J.C. van 15 1889-1891
6. kapt. Alphen, M.W.L. van 2,8, 9,12, 13 1927-1937
lkol. Alphen, M.W.L. van 1 228 1936-1939
7. dr. Aronstein 17,18 1872-1875
24,25 1875-1878
8. 1e lt. Asbeck, A.C. Baron van 15 1882-1886
9. kapt. Baay, W.J.K. 2,8, 9,12, 13 1937-1939
10. prof.dr. Bakker, D.L. 4 L 1921-1925
11. kapt. Bannier, W 20 1868-1872
12. kapt. Bakkers, R. 31,90 1932-1936
13. dhr. Barth, P.J.P. 34,35 1919-1928
14. kapt. Bas, F. de 2,7-10,30 28,93 1875-1885
lt.gen. Bas, F. de 232
15. kapt. Baud, A 5,6 1870-1871
16. kapt. Beeger, G.W. 7,11-13,30 1891(-1893)
17. kapt. Beer Poortugael, J.C.C. den 1,4, 11,12, 14 25,36 1869-1875
maj. Beer Poortugael, J.C.C. den 1,2 41,42 1875-1876
18. kapt. Berg, D. van den 3,14, 42 1925-1927
19. mr. Berg, L.W.C. van den 33 1886-1910
20. dr. Berkhout, A.H. 9 L 1891-1913
21. kapt. Blokhuis, G.J. 15 1911-1912
22. 1e lt. Blussé van Oud Alblas, A 15 1912-1919
23. ritm. Boecop, J.M. Baron van 15 1905-1909
24. kapt. Boekhorst, C.J. te 41 1891-1897
25. kapt. Boele 17 1869-1872
26. 1e lt. Boetzelaer ,L.G. Baron van 15 1879-1881
27. o.v.g.1e kl. Boland, Dr.G.W. 41 1908-1911
28. kapt.int. Boon, M.C. 7,25, 28 I 297 1902-1907
29. kapt. Bosch, J.L. ten 7-9,40 1906-1913
lt.kol. Bosch, J.L. ten 1 238,240 1917-1920
30. kapt. Boven, P.L. van 10,11 1937-1939
31. ritm. Brevet, M 15 1924-1928
32. kapt. Breyer, J.F. 2,7,11- 13,30, 38 1885-1891
kapt. Breyer, J.F. 7,9, 12,13, 40 1891-1895
33. lector Broek, J.A. van den 34 1883-1897
34. kapt. Broekert, P.J. de 47 1938-1939
35. dr. Broekema, L. 5 L 1891-1914
36. dhr. Broers, A 19 1912-1937
37. 1e lt. Bruijn, C.E.M. de 15 1900-1903
38. prof. Burg, B. van der 5 L -1925?
39. o.v.g.1e kl. Bijl. J.P. 41 1919-1923
40. dr. Bijlert, A. van 8 L 1901-1903
41. ritm. Camerling Helmolt, J.D. 15 1900-1903
42. kapt. Carpenter Alting, E.M. 11,31 1912-1924
lt.kol. Carpenter Alting, E.M. 315
43. kapt. Cool, W. 3,6 1892-1896
lt.kol Cool, W 1 227 1900-1907
44. kapt. Cramer, H.K.A. 7-9,40 254 1918-1921
45. lt.kol. Dam van Isselt, W.E. van 1 1920-1925
46. kapt. Dell, F. 3,10, 16 298 1904-1908
47. dhr. Dirks, 20,24 1872-1878
48. dhr. Dissel, J.S.A. van 35 1891-1900
49. 1e lt. Dobben, H.H. van 10,11, 15 1905-1917
50. kapt. Doorman, P.C.G. 8,9, 12,13 1937-1939
51. 1e lt. Dorhout Mees, P.F. 15 1938-1939
52. o.v.g.le kl. Dornickx, Dr. C.G.J. 41 1931-1939
53. o.v.g.le kl. Dorsten, Dr.A. van 41 1899-1900
54. ritm. Drijfhout van Hooff, R.F. 15 1919-1924
55. 1e lt. Duyvestein, Jhr.A.C. 15 1897-1898
56. kapt. Eck, van 15 1878-1879
57. prof.mr.dr. Eigeman, J.A. 37 254 1908-1937
58. dhr. Ekker, E.H. 3 T 1898-1902
59. kapt. Eland, K 3-6 1872-1891
kapt. Eland, K. 1 81,89 1875-1890
60. prof.ir. Elema, J. 2,11 L -1925?
61. 1e lt. Enschede, D 15 1895-1896
62. kapt. Ermel Scherer, H.A.F.G. van 7-9,40 254 1918-1924
lt.kol. Ermel Scherer, H.A.F.G. van 1 1928-1932
63. dhr. Ettel, P 6 T 1898-1900
64. kapt. Eybergen, J.A. van 2 1886-1891
kapt. Eybergen, J.A. van 12,13 1891-1893
65. dhr. Eydman, F.H. Jr. 8 T 1909-1914
66. 1e lt. Feenstra, J.E. 15 1919-1920
67. prof.dr. Flu, P.C. 91 1923-1937
68. kapt. Fremery, H.J.D. de 2,12, 13 240 1913-1919
69. ltz.I. Fürstner, J.T. 43 1923-1924
70. dhr. Gacon, J.E. 20 1883-1894
dhr. Gacon, J.E. 24 1883-1891
71. dr. Giltay, E. 1 L 1891-1911
72. prof. Gonggrijp, J.R.P.F. 35 1880-1903
73. dhr. Goorhuys, G.J. 2 T 1918-1919
74. dhr. Goslings, B.M. 34,35 1910-1919
75. kapt. Greve, W.R. de 8,9, 12,13, 40 1899-1904
76. 1e lt. Grondhout, M 15 1896-1900
77. dr. Goudsmit, 17 1872-1873
78. kapt. Haeften, van 16 1868-1869
79. kapt. Harberts, J. 12,13, 16,43, 44 254 1921-1930
80. kapt. Hardenberg, H.K. 7-9,40 1913-1918
81. dhr. Hedick, 17 1873-1878
82. ltz.I. Helfrich, C.E.L. 3,14, 43 1924-1934
sch.b.n. Helfrich, C.E.L. 43 229 (kapt. t.zee) 1938-1939
83. kapt. Helsdingen, J.A.van 31,90 1924-1932
84. kapt.int. Heyman, L.J.H. 7,25, 28 I 240 1910-1913
85. kapt.onder- int. Hinrichs, H.J. 7,24, 26,27 93 1876-1884
86. dhr. Hoetink, G.C.R. 37 1883-1891
prof. Hoetink, G.C.R. 37 1891-1908
87. kapt. Hoeven, P.A. van der 6,42 1912-1917
88. dhr. Hofman, C.A. 20,30 1878-1883
89. kapt. Hoffman, R.J. 8,9, 14,40 1924-1932
90. kapt. Hojel 16 1869-1871
91. dr. Holsboer, H.B. 9 T -1927
92. maj. Hoog, M.C. van der 1 1912-1917
93. kapt. Hoogeboom, A 10,11 1899-1902
94. kapt. Hoogenhuyze, W.G.L.F. van 2,3, 16 1886-1893
95. kapt.int. Horstmann, F.W. 7,26, 27 1886-1891
96. dhr. Huchshorn, J.P. 4,5 T 1898-1927
97. dr. Hülsmann, 21 1870-1871
98. 1e lt. Immink, G.F. 15 1931-1938
99. kapt.int. Janssens, F.J.G. 7,25, 28 I 1913-1919
100. kapt.int. later Jongh, J.B. de 7,25, 27,81 I 1927-1936
maj.int. 10 263
101. prof. Jongh, J.G. de 22 I 1921-1930
102. kapt.int. Julius, C.F. 7,25, 28 I 1897-1902
103. prof. Juynboll, A.W.F. 33 108 1880-1886 exc.1883
prof. Juynboll, Th.W. 33 1910-1921
104. mr. Kan, J.B. 38 I 1903-1926
105. dhr. Kayser, J.D. 91 1919-1925
106. mr. Kesper, L.A. 38 I 1926-1937
107. dhr. Klein, J. 21 1878-1883
108. kapt. Kool, A. 2,7- 10,12, 15 24,38, 39 1868-1878
109. res.lt.kol. Kool, H. 46 1934-1939
110. kapt. Koolemans Beynen, G.J.W. 10,11 1889-1895
111. prof. Koolemans Beynen, G.J.W. 91 1919-1925